【裁判字號】    89,易,281
【裁判日期】    900719
【裁判案由】    偽造文書
【裁判全文】
臺灣板橋地方法院刑事判決                          八十九年度易字第二八一號
    公  訴  人  臺灣板橋地方法院檢察署檢察官
    被      告  乙○○
    選任辯護人  梁裕勝
右列被告因偽造文書案件，經檢察官提起公訴（八十七年度偵字第一八六五七號），
本院判決如左：
    主  文
乙○○明知為不實之事項，而使公務員登載於職務上所掌之公文書，足以生損害於公
眾及他人，處有期徒刑參月，如易科罰金以參佰元折算壹日，緩刑參年。
    事  實
一、乙○○於民國六十四年十二月十日為台北縣土城市○○路○段三六五巷十八弄十
    四號旭勝實業股份有限公司設立時之董事兼經理，於八十二年九月二十三日明知
    新股東吳金蓮、鄭金梅、林兩成等未繳納股款而由其或公司繳納，卻於公司股東
    名簿上記載股款各為新台幣（下同）五萬元，向原台灣省政府建設廳申請改選董
    事變更登記，使該管公務員登載於職務上所掌之收件簿，並依法定程序予以核准
    登記，足生損害於主管機關對於公司資料管理之正確性。
二、案經丙○○訴請臺灣板橋地方法院檢察署檢察官偵查起訴。
    理  由
一、訊據被告乙○○就右揭事實於本院審理中坦承不諱，核與證人吳金蓮、鄭金梅、
    林兩成、丁○○○、甲○○之夫吳紀夫所證述情節相符，復有公司之股東名簿附
    卷可稽，足認被告前揭自白與事實相符，堪信為真，本件事證明確，被告犯行洵
    堪認定，自應依法論科。至告訴人丙○○雖一再陳稱：被告並未召開股東會，竟
    偽造股東會議紀錄選任自己為公司負責人，並未經同意、未支付價金，即將告訴
    人持有之一六○股、告訴人之夫吳李水之一四○股全部除去改列為被告等人所有
    ，因認被告另涉有偽造文書、侵占罪、違反公司法罪嫌云云。惟查，被告堅詞否
    認有此部分犯行，辯稱：該公司是由伊父親於六十四年成立，是家族公司，股東
    都是兄弟姊妹，於六十七年因大哥吳李水死亡，告訴人無力經營工廠，且生意不
    好，於六十八年口頭聲明要退出，當時在場姐妹都在場聽到，當時將公司現金都
    給告訴人，只留工廠，即是要買下告訴人及吳李水的股權。嗣後告訴人並以拆夥
    時自公司取得之款項八百多萬元購買台北市○○街八十五號之一三樓房屋、借予
    他人三百萬元、又以五百多萬元購買台北市○○街一七五號九樓房屋、及九百八
    十萬元購買道生幼稚園，就可以證明當時公司確實有給告訴人錢，所以伊後來才
    去變更股東、股權及董事長，僅沒有協同告訴人去辦。告訴人離開後，公司均是
    伊在經營，找到人頭股東亦是伊墊錢出來，伊的錢與公司的錢並沒有分得很清楚
    。至於召開股東會，因是家族企業，因此私下口頭講好，都是自己寫一寫，由會
    計師去辦理，八十二年變更時也有通知告訴人等語。經查，證人吳金蓮證稱公司
    為家族企業，均是吳李水及被告調集資金，告訴人並未出資，吳李水過世後，約
    在六十八年間告訴人表示不願再繼續經營工廠，要去開幼稚園，並已和幼稚園接
    洽過，當時就由公司出資供告訴人買下幼稚園，證人丁○○○則證稱告訴人離開
    公司後錢被告訴人拿走，後來告訴人對公司不聞不問，家人就在八十二年間決議
    將告訴人之股權移轉掉等情（八十九年五月二日訊問筆錄）。證人甲○○亦證稱
    先前是出借人頭擔任旭勝公司股東，並未實際投資、分紅，亦從未過問公司事務
    ，吳李水曾向其拿過身分證，並有授權吳李水刻其印章，並將印章留在旭勝公司
    ，告訴人離開時旭勝公司經濟良好，不知有無移交，只知道告訴人有離開，因為
    當時告訴人也有做幼稚園，被告後來有打電話說要斷絕與其之關係等情（八十九
    年七月四日訊問筆錄），與被告所辯互核大致相符，而告訴人亦自承「（離開公
    司時），我就跟被告說工廠及公司設備租給他，被告就答應每月付三萬元給我，
    未收款要給我及已完成的庫存貨賣出去後錢也要給我，但沒有訂契約」，「當時
    的股份是借名字的，當時並沒有很清楚的股份」，「當時公司沒有賺錢，並沒有
    盈餘」，「當時公司財務有點混亂，但還有許多應收帳款沒有收回，應可打平，
    我離開公司時公司還可以繼續營業。我並沒有把公司的帳及財產移交給被告，我
    認為公司還是我的」（八十九年六月九日訊問筆錄）。足見旭勝公司確為家族性
    事業，告訴人離開後即由被告經營至今。則以告訴人原任旭勝公司董事長，並自
    稱未移交公司財務及管理權，竟於離開後對旭勝公司之營運情形不予聞問，僅稱
    「若公司有賺錢好處不會給我，若公司虧錢就會找我，既然被告沒有聯絡我，表
    示沒有事」（同前訊問筆錄），事隔多年而未執行職務、主張權利，顯示所述情
    節與常情有違，自不得以其指述逕予認定被告有侵占罪責。又被告所辯支付款項
    等節，雖因事隔久遠而難查證，然就告訴人就離開旭勝公司後購得房、地，投資
    幼稚園之資力來源，雖屢經敦促，亦從未提出財產來源之證明，尚難為被告所辯
    不足採信之反證。告訴人身為旭勝公司董事長，自承「印章都放在公司裡」，「
    我不懂所以沒有拿走印章」（八十九年三月三日訊問筆錄）、「我的私章及公司
    章都放在會計師那邊」，「公司用的也是記帳用的」（八十九年六月九日訊問筆
    錄）而離開公司，無論何者為真，均足認已授權在移交經營權、繼續公司業務時
    使用其印章，否則旭勝公司實無從繼續為合法之經營，是被告固可疑在旭勝公司
    變更登記申請書上蓋用陳秀鑾（即告訴人原名）印章，然依前述，仍不得認為係
    以偽造之文書內容，向該公司之主管機關有所主張，自與偽造文書罪之構成要件
    有間。而系爭會議紀錄係以打字作成，並無被告以外股東之署押或蓋用任何印章
    ，有該會議紀錄在卷可稽，而被告為公司股東、董事，對於股東會議紀錄並非無
    制作權人，陳稱會議紀錄因股東為自己人，所以隨便寫一下，但都有經過股東之
    同意等情，業據證人即股東吳金蓮、鄭金梅、林兩成到庭證稱，均有經其蓋章同
    意，並無虛偽不實情形，雖召開股東會未依公司法之程序規定召開，然此僅生得
    否撤銷股東會議或股東會議是否無效之問題，尚與刑事責任無涉。末查：股東雖
    未繳納股款，然係由被告或公司支付，並非未實際繳納，亦無登記後將股款發還
    或任由股東收回之情形，業經證人吳金蓮、鄭金梅、林兩成、甲○○證述屬實，
    自亦不生違反公司法之問題。從而依告訴人前開指述，尚乏積極證據證明被告有
    前揭犯行，附此敘明。
二、核被告乙○○所為，係犯刑法第二百十四條使公務員登載不實罪。爰審酌被告係
    為便利家族公司之經營而有此犯行，犯罪所生之危害並非重大，及犯後尚知坦承
    犯行之態度等一切情狀，量處如主文所示之刑，並諭知易科罰金之折算標準（被
    告行為後，刑法第四十一條業於九十年一月十日修正公布施行，於同年一月十二
    日生效，該法第四十一條第一項前段將得易科罰金之範圍由「犯最重本刑為三年
    以下有期徒刑以下之刑之罪」修正擴大為「犯最重本刑為五年以下有期徒刑以下
    之刑之罪」，更有利於被告，應依刑法第二條第一項前段之規定，適用裁判時之
    法律即刑法第四十一條第一項前段）。末查被告前未曾受有期徒刑以上刑之宣告
    ，有台灣高等法院檢察署刑案紀錄簡覆表在卷可稽，其因一時失慮，致觸犯本件
    犯行，經此偵審程序併科刑判決後，當以知所警惕，信無再犯之虞，本院認前開
    對其宣告之刑，以暫不執行為適當，爰併宣告緩刑三年，以啟自新。
據上論斷，應依刑事訴訟法第二百九十九條第一項前段，刑法第二條第一項前段、第
二百十四條、第四十一條第一項前段、第七十四條第一款，罰金罰鍰提高標準條例第
一條前段、第二條，判決如主文。
本案經檢察官李傳侯到庭執行職務
中      華      民      國    九十      年      七      月     十九     日
                                  臺灣板橋地方法院刑事第五庭
                                      法  官  王  偉  光
右正本證明與原本無異。
如不服本判決，應於判決送達後十日內，向本院提出上訴狀。
                                      書記官  陳  怡  君
中      華      民      國    九十      年      七      月    二十三    日
附錄本案所犯法條全文
刑法第二百一十四條
明知為不實之事項，而使公務員登載於職務上所掌之公文書，足以生損害
於公眾或他人者，處三年以下有期徒刑、拘役或五百元以下罰金。


司法院資訊處製作；財團法人民間司法改革基金會備份。
